ACORDAO-COMPLETO-2403730

ACÓRDÃO 1266/2020 ATA 17/2020 - PLENÁRIO

VISTOS, relatados e discutidos estes autos de monitoramento decorrente do Acórdão 1174/2019-TCU-Plenário (relator: Ministro Raimundo Carreiro) , referente à Auditoria de Natureza Operacional sobre o grau de auditabilidade da Secretaria Especial da Receita Federal do Brasil (TC Processo 021.258/2018-0) .
          ACORDAM os Ministros do Tribunal de Contas da União, reunidos em Sessão do Plenário, diante das razões expostas pelo relator, em:
          9.1 considerar, em relação ao Acórdão 1174/2019-TCU-Plenário:
          9.1.1 parcialmente cumprida a determinação do item 9.1;
          9.1.2 cumpridas as determinações dos itens 9.2.1 a 9.2.3;
          9.1.3 em cumprimento as determinações dos itens 9.2.4 e 9.2.5;
          9.1.4 em implementação as recomendações dos itens 9.3.1 a 9.3.12;
          9.2 nos termos do art. 243 do Regimento Interno deste Tribunal, determinar ao Ministério da Economia que encaminhe a este Tribunal, para fins de monitoramento, informativos bimestrais sobre as medidas planejadas e adotadas, bem como os resultados alcançados, em atendimento às determinações descritas nos itens 9.2.4 e 9.2.5 e, no que couber, às recomendações versadas nos itens 9.3.1 a 9.3.12, todas do Acórdão 1174/2019-TCU-Plenário, até que este Tribunal delibere pelo fim do procedimento;
          9.3 nos termos do art. 250, inciso III, do Regimento Interno deste Tribunal, recomendar à Secretaria Especial da Receita Federal do Brasil (SEFB) que promova os ajustes cabíveis na Portaria RFB 3.541/2011, em virtude da superveniência do Parecer AGU AM 08/2019 e do Decreto 10.209/2020, de modo expressar a possibilidade do compartilhamento de dados protegidos por sigilo fiscal com a Controladoria-Geral da União e com o Tribunal de Contas da União, para fins de controle interno e externo respectivamente; 
         9.4 determinar à Segecex que, em conjunto com a SecexPrevidência, e sob coordenação do Relator deste processo (art. 11 da Lei 8.443/1992) , prossiga, no que couber, com as medidas orientadas nos subitens 9.3 a 9.6 do Acórdão 1174/2019-TCU-Plenário, inclusive quanto à promoção de interlocuções com o Ministério da Economia e com a SEFB, para que a implementação das rotinas e procedimentos de compartilhamento de dados com o Tribunal de Contas da União, nos termos do art. 9º do Decreto 10.209/2020 e do art. 42 da Lei 8.443/1992, seja feita de forma a evitar óbices e agilizar o acesso aos dados pelas unidades técnicas deste Tribunal e respectivos auditores designados para ações de controle, o que inclui:
        9.4.1 a atuação conjunta na eventual elaboração de termo de convênio ou acordo de colaboração para tal finalidade; 
        9.4.2 a busca de automatização das formas de acesso, que "assegure autenticidade, integridade, registro de acessos e rastreabilidade", conforme assinalado no subitem "ii" do item V das conclusões sumariadas do Parecer 053/2019/CONSUNIAO/CGU/AGU, ratificado pelo Parecer Vinculante AM 8, de 18/10/2019 (aprovado pelo Presidente da República) ;
          9.5 dar ciência deste Acórdão ao Ministério da Economia, à Secretaria Especial da Receita Federal do Brasil e à Secretaria-Geral de Controle Externo deste Tribunal, informando aos destinatários que o teor integral da presente deliberação poderá ser obtido no endereço eletrônico www.tcu.gov.br/acordao.

Monitoramento de determinações e recomendações proferidas em acórdão que apreciou auditoria o Grau de Auditabilidade da Secretaria Especial da Receita Federal do Brasil.

Ministério da Economia; Secretaria Especial da Receita Federal do Brasil.

3. Interessados/Responsáveis: Tribunal de Contas da União; Ministério da Economia; Secretaria Especial da Receita Federal do Brasil

13.1. Ministros presentes: José Mucio Monteiro (Presidente), Walton Alencar Rodrigues, Benjamin Zymler, Augusto Nardes, Aroldo Cedraz, Raimundo Carreiro (Relator), Ana Arraes, Bruno Dantas e Vital do Rêgo.
13.2. Ministros-Substitutos presentes: Augusto Sherman Cavalcanti, Marcos Bemquerer Costa, André Luís de Carvalho e Weder de Oliveira.

RAIMUNDO CARREIRO

Trata-se de monitoramento decorrente do Acórdão 1174/2019-TCU-Plenário, de minha relatoria, referente à Auditoria de Natureza Operacional (Anop) do Grau de Auditabilidade da Secretaria Especial da Receita Federal do Brasil (TC Processo 021.258/2018-0) .
2.	Reproduzo a seguir, com ajustes de forma, o teor principal da instrução conclusiva lavrada no âmbito da Secretaria de Controle Externo da Gestão Tributária, da Previdência e da Assistência Social (SecexPrevidência) , cuja proposta de encaminhamento foi endossada pela direção da unidade (peças   41 a 43) :
 A referida deliberação do TCU pode ser dividida, didaticamente em determinações para a promoção da auditabilidade da administração tributária (itens 9.1 e 9.2) e recomendações para a promoção da transparência das informações prestadas à sociedade (item 9.3) . Desta forma, o Tribunal emanou as seguintes determinações e recomendações (peça 2) :
ACORDAM os Ministros do Tribunal de Contas da União, reunidos em Sessão do Plenário, diante das razões expostas pelo Relator, em:
9.1. Determinar ao Ministério da Economia, com fundamento no art. 43, I, da Lei 8.443/1992, c/c art. 250, inciso II, do RITCU, que elabore e apresente a este Tribunal, no prazo de 180 (cento e oitenta) dias, plano de ação com vistas a corrigir os problemas e mitigar os riscos identificados neste relatório, a fim de harmonizar a preservação do sigilo fiscal com a necessidade de controle interno e externo do sistema tributário nacional, preservando o núcleo essencial dos princípios constitucionais envolvidos, contendo, para cada uma das determinações emitidas no presente Acórdão, no mínimo, as ações necessárias, os responsáveis e os prazos previstos para implementação.
9.2. Determinar ao Ministério da Economia, com fundamento no art. 43, I, da Lei 8.443/1992, c/c art. 250, inciso II, do RITCU, que:
9.2.1. adote, por ocasião da elaboração do Plano de Auditabilidade, as boas práticas nacionais, considerando as apresentadas pela auditoria independente do Sistema Financeiro Nacional, e internacionais, considerando as apresentadas pela auditoria das EFS sobre as administrações tributárias nos Estados Democráticos de Direito;
9.2.2. avalie a legalidade da Portaria RFB 3.541/2011, que aprovou o Manual do Sigilo Fiscal da Secretaria da Receita Federal do Brasil, especialmente em relação aos itens 7.5 e 7.19, por realizarem limitação incompatível com as competências constitucionais e legais da CGU e do TCU, no exercício do controle interno e externo da administração pública;
9.2.3. estabeleça, partindo do princípio da coerência do sistema, e tendo em vista os princípios basilares que dão suporte a organização estatal, conforme disposto no Parecer PGFN/PGA 980/2004, os parâmetros de análise do compartilhamento de informações sigilosas, diferenciando-o da quebra de sigilo fiscal;
9.2.4. estabeleça, considerando as boas práticas internacionais de compartilhamento de informações para fins não tributários e as recomendações da Enccla, a sistematização, operacionalização e padronização do compartilhamento de informações fiscais em meio eletrônico, de forma estruturada, para os órgãos de fiscalização, controle, investigação e persecução penal, preservadas as restrições de divulgação vigentes e a integridade das informações;
9.2.5. atualize o Plano de Dados Abertos, considerando os preceitos da Política de Dados Abertos e da Política de Governança Digital, a fim de implementar medidas concretas para o fornecimento de acesso aos dados públicos, de forma aberta, estruturada e legível por máquina, divulgando, dentre outros, a política de acesso às informações e as bases de dados disponíveis;
9.3. Recomendar ao Ministério da Economia, com fundamento no art. 43, I, da Lei 8.443/1992, c/c art. 250, inciso III, do RITCU, que:
9.3.1. classifique, considerando as determinações constantes da Lei de Acesso à Informação e o histórico das solicitações de acesso à informação demandadas pela sociedade, as bases de informação disponíveis, a fim de efetuar a divulgação ativa daquelas informações relevantes para o exercício do controle social;
9.3.2. estabeleça, considerando as determinações constantes da Lei de Acesso à Informação e tendo em vista que não se encontram sob a guarida do sigilo fiscal, conforme disposto no §3º do art. 198 do Código Tributário Nacional, a divulgação ativa de dados referentes às representações fiscais para fins penais, inscrições na Dívida Ativa da Fazenda Pública e parcelamento ou moratória;
9.3.3. estabeleça, considerando as determinações constantes da Lei de Acesso à Informação e tendo em vista que não se encontram sob a guarida do sigilo fiscal, conforme disposto no Parecer PGFN/CAT 2.869/2007, a divulgação ativa de dados estatísticos, informações cadastrais, informações sobre débitos de pessoas jurídicas de direito público e informações sobre débitos não tributários inscritos em dívida ativa ou débitos tributários e não tributários já em fase de execução fiscal;
9.3.4. avalie, considerando as determinações constantes da Lei de Acesso à Informação e tendo em vista que não se encontram sob a guarida do sigilo fiscal, conforme disposto no Parecer PGFN/CDA 2.012/2012, a legalidade da Portaria RFB 2.344/2011, especialmente em relação aos §§ 1º e 2º do art. 2º, que proíbe a divulgação de informações cadastrais que permitam a identificação da composição societária e da regularidade fiscal do sujeito passivo, econômicas agregadas, relativas à representações fiscais para fins penais, inscrições em Dívida Ativa da Fazenda Pública e em parcelamento ou moratória;
9.3.5. avalie, considerando as determinações constantes da Lei de Acesso à Informação e tendo em vista que não está sob a guarida do sigilo fiscal, nem no plano normativo nem no plano fático, conforme disposto no Parecer PGFN/CAT 669/2015, a divulgação ativa dos processos administrativos fiscais;
9.3.6. estabeleça, considerando as determinações constantes da Lei de Acesso à Informação e tendo em vista que não se encontram sob a guarida do sigilo fiscal, conforme disposto no Parecer PGFN/CAT 1.479/2015, a divulgação ativa das notas fiscais eletrônicas cujos destinatários sejam órgãos e entidades da Administração Pública;
9.3.7. estabeleça, considerando as determinações constantes da Lei de Acesso à Informação e tendo em vista que não se encontram sob a guarida do sigilo fiscal, conforme disposto no Parecer PGFN/CAT 1.636/2014 e na Portaria RFB 1.384/2016, a divulgação ativa do Cadastro Nacional da Pessoa Jurídica (CNPJ) , do Cadastro de Imóveis Rurais (Cafir) , da Consulta da Declaração de Operações Imobiliárias (DOI) , do Sistemas de controle de débitos de pessoas jurídicas de direito público, dos Sistemas de controle de débitos parcelados, e do Sistema de emissão de Certidão de Regularidade Fiscal perante a Fazenda Nacional, respeitando o disposto no art. 31, § 1º, da Lei 12.527/2011;
9.3.8. estabeleça, considerando os Princípios Constitucionais da Transparência, da Isonomia e da Capacidade Contributiva, e as determinações constantes da Lei de Acesso à Informação e da Lei de Responsabilidade Fiscal, a divulgação ativa e individualizada dos Gastos Tributários em Bases Efetivas usufruídos pelos contribuintes;
9.3.9. estabeleça, em conjunto com o Serpro e a Dataprev, considerando as determinações previstas na Lei de Acesso às Informações, na LDO 2018 e nas Políticas de Dados Abertos e de Compartilhamento de Bases de Dados do governo federal, previstas nos Decretos 8.777/2016 e 8.789/2016, os mecanismos para acesso a dados de forma menos onerosa possível, a exemplo do modelo previsto no art. 4º da Portaria STI/MP 58/2016, diferenciando os custos de extração de dados brutos dos serviços de customização e de business intelligence;
9.3.10. avalie, considerando as determinações constitucionais da livre concorrência e da livre iniciativa, e determinações legais, constantes da Lei de Acesso à Informação e da Lei Geral de Proteção de Dados Pessoais, a constitucionalidade e a legalidade da Portaria MF 457/2016 e da Portaria RFB 2.189/2017, que estabeleceram a venda de acesso para terceiros, pelo Serpro, de dados e informações constantes dos cadastros públicos a que tenha acesso;
9.3.11. estabeleça, considerando as determinações constantes da Lei de Acesso à Informação, a divulgação ativa da memória de cálculo e da descrição metodológica referente às estimativas apresentadas pela RFB, para subsidiar a análise dos passivos contingentes e de outros riscos capazes de afetar as contas públicas e a fiscalização da gestão fiscal; e
9.3.12. avalie, considerando as boas práticas internacionais de pesquisa estatística e a necessidade de fomentar a pesquisa científica de base empírica sobre a gestão pública prevista na Política de Dados Abertos do Poder Executivo Federal, a possibilidade de uso dos registros administrativos custodiados pelos órgãos e unidades do Sistema Tributário Nacional, para fins de formulação e avaliação das políticas públicas nacionais.
Considerando que o cumprimento das determinações do Tribunal está relacionado, em grande medida, aos esforços dos gestores em aprimorar o grau de auditabilidade da Secretaria Especial da Receita Federal do Brasil, especificamente, e da administração tributária, com um todo, optou-se nesta instrução a, em primeiro lugar, descrever as medidas adotadas pelos gestores nesse sentido (itens 5 a 41) . Em um segundo momento (itens 42 a 69) , são analisadas, de maneira mais sintética, como esses esforços impactaram no atendimento das deliberações do TCU, emitindo proposta de encaminhamento (item 75) para cada um dos subitens do Acórdão 1174/2019-TCU-Plenário.
HISTÓRICO
O item 9.5 do supracitado Acórdão orientou a "SecexPrevidência no sentido de, em conjunto com a Secretaria de Gestão da Informação para o Controle Externo e demais unidades pertinentes da Segecex, manter contato com o Ministério da Economia e a Secretaria Especial da Receita Federal do Brasil, relativamente à operacionalização do acesso do TCU aos bancos de dados da Secretaria Especial da Receita Federal do Brasil, assim como no que concerne ao compartilhamento desses bancos de dados com esta Corte de Contas, dando ciência ao relator de todas as providências sobre o assunto" (peça 2) .
Considerando o teor deste dispositivo, o Secretário Geral de Controle Externo Substituto, no uso de suas atribuições regulamentares conferidas pelo art. 31 da Resolução-TCU 305, de 28 de dezembro de 2018, editou a Ordem de Serviço Segecex 12, de 03 de junho de 2019, que instituiu grupo de trabalho com o objetivo de acompanhar a implantação do plano de auditabilidade da administração tributária e aduaneira de que trata o item 9.1 do Acórdão 1174/2019-TCU-Plenário (peça 15) .
Nesse sentido, o Presidente do Tribunal de Contas da União, no uso de suas atribuições regulamentares previstas no art. 28 do Regimento Interno, editou a Ordem de Serviço 1, de 11 de junho de 2019, que instituiu grupo de trabalho com o objetivo de acompanhar a implantação do plano de auditabilidade da administração tributária e aduaneira de que trata o item 9.1 do Acórdão 1174/2019-TCU-Plenário (peça 16) .
Grupo de Trabalho da Portaria ME nº 317/2019 (GT Auditabilidade) 
Na busca de construir uma gradual, consistente e efetiva melhora do grau de auditabilidade da Receita Federal, o Ministério da Economia (ME) apresentou, por meio do Ofício SEI 469/2019/SE-ME, encaminhamentos iniciais daquela pasta, destinados a superar de maneira estrutural a questão tratada (peça 17) .
Neste documento, o Ministério da Economia afirmou que a implementação desta, e de outras medidas, permitirá o compartilhamento e a análise de informações sensíveis, e exigirá colaboração intensa do corpo técnico das instituições envolvidas, uma vez que o desenho do processo de trabalho deverá considerar o tratamento de dados sensíveis e o manejo de centenas de sistemas hoje operacionalizados pela RFB.
Tendo em vista a analise empreendida, entendeu-se ser necessário diligenciar a Secretaria-Executiva do Ministério da Economia para que informe em que estágio se encontram as providências necessárias para efetivar os encaminhamentos apontados no Ofício SEI 469/2019/SE-ME, indicando os responsáveis, as perspectivas e prazos previstos tanto para as ações ainda a serem adotadas, como para aquelas já em andamento. A proposta da subunidade técnica (peça 18) contou com a anuência do titular da unidade (peça 19) .
Desta forma, foi expedido o Ofício 0344/2019-TCU/SecexPrevidência, de 1/7/2019, diligenciando a Secretaria Executiva do Ministério da Economia (peça 20) , que respondeu por meio do ofício SEI 77/2019/CGLOA/AECI-ME (peça 22) , que será objeto de exame técnico a seguir.
Na supracitada resposta, a Assessoria Especial de Controle Interno do Ministério da Economia (AECI/ME) informou que "foi instituído um Grupo de Trabalho com o objetivo de adotar previdências para a implementação do Plano de Auditabilidade de que trata o item 9.1 do Acórdão 1174/2019-TCU-Plenário, por intermédio da Portaria 317, de 26 de junho de 2019". Acrescentou que o Despacho DIRISC/PGFN, de 10 de junho de 2019, "esclarece as outras tratativas e iniciativas em andamento em relação ao tema supracitado" e colocou-se à disposição para quaisquer esclarecimentos adicionais.
A Portaria 317/2019 (peça 23) estabeleceu prazo de 60 (sessenta) dias, prorrogáveis, para que os representantes - i) Secretaria Executiva do ME (SE/ME) ; ii) Secretaria Especial da Receita Federal do Brasil (RFB) ; iii) Procuradoria-Geral da Fazenda Nacional (PGFN) ; iv) Assessoria Especial do ME; e v) AECI/ME - adotem previdências para a implementação do Plano de Auditabilidade de que trata o item 9.1 do Acórdão 1174/2019-TCU-Plenário.
Por sua vez, no Despacho DIRISC/PGFN (peça 24) , a PGFN informou que:
Considerando as determinações do Tribunal de Contas da União (TCU) contidas no Acórdão 1174/2019-TCU-Plenário, Processo TC Processo 021.258/2018-0, foram iniciadas interlocuções, estudos técnicos e tratativas pela Procuradoria-Geral da Fazenda Nacional (PGFN) junto a Advocacia-Geral da União (AGU) , objetivando a elaboração de parecer a ser submetido à aprovação do Excelentíssimo Senhor Presidente da República, no afã de pacificar a interpretação do artigo 198 do Código Tributário Nacional (CTN) , quanto a tratamento a ser dado à questão do sigilo fiscal, buscando atender as demandas dos órgãos de controle.
Por fim, a PGFN acrescentou que:
Além das providências acima citadas, foi instaurado por esta Procuradoria o Processo SEI n. 10951.102445/2019, submetendo a Procuradoria-Adjunta de Consultoria Administrativa (PGACA) a avaliação quanto a constitucionalidade e a legalidade da Portaria MF 457/2016 e da Portaria RFB 2.189/2017, que estabeleceram a venda de acesso para terceiros, pelo Serpro, de dados e informações constantes dos cadastros públicos a que tenha acesso, considerando as determinações constitucionais da livre concorrência e da livre iniciativa, e determinações legais, constantes da Lei de Acesso à Informação e da Lei Geral de Proteção de Dados Pessoais, nos termos do que recomendou o Acórdão 1174/2019-TCU-Plenário, em seu item 9.3.10.
No intuito de manter o Tribunal informado das providências adotadas, o Ministério da Economia convidou as unidades técnicas envolvidas na Ordem de Serviço 1, de 11 de junho de 2019, para participarem como ouvintes de uma das reuniões do Grupo de Trabalho (GT) de Auditabilidade do ME realizada em 20/9/2019 (peça 26) , na qual foram apresentadas outras medidas adotadas pelo ministério.
Nesse sentido, foi apresentado o ofício SEI 464/2019/SE-ME (peça 27) , de 17/5/2019, no qual a Secretaria Executiva do ME solicita o apoio da PGFN na condução das providências necessárias, em articulação com a AGU, com vistas à "composição de Parecer que uniformize o entendimento jurídico na administração pública federal a respeito da questão se o sigilo fiscal previsto no art. 198 do CTN seria ou não oponível aos órgãos de controle (CGU e TCU) , inclusive sob o premissa de que, nesses casos, a RFB cuidaria de transferir a responsabilidade pela manutenção do sigilo a tais órgãos".
Com base na solicitação da SE/ME, a PGFN elaborou o PARECER SEI 81/2019/CAT/PGACTP/PGFN-ME (peça 28) , de 21/5/2019, no qual entendeu que "existem elementos razoáveis para uma nova reflexão a respeito do acesso pelo Tribunal de Contas da União às informações protegidas por sigilo fiscal, razão pela qual propomos o encaminhamento do presente parecer à Advocacia-Geral da União, com o objetivo de revisitar o Parecer GQ - 110/96".
Pouco menos de cinco meses depois, a Consultoria-Geral da União emitiu o PARECER 053/2019/CONSUNIAO/CGU/AGU (peça 29) , de 17/10/2019, acerca do "acesso a informações protegidas por sigilo fiscal, por órgãos de controle externo e interno (TCU e CGU) , para fins de auditoria, no âmbito da Secretaria Especial da Receita Federal e demais órgãos da Administração Tributária".
Dada a clareza da ementa do citado parecer, faz-se necessária sua reprodução integral:
SIGILO FISCAL. DADOS E INFORMAÇÕES ECONÔMICO-FISCAIS. ARTS. 5º, X e XII, e 145, §1º, DA CF/1988. BASES DE DADOS. COMPARTILHAMENTO COM ÓRGÃOS DE CONTROLE EXTERNO (TCU) E INTERNO (CGU) . NECESSIDADE DE ACESSO. FINALIDADE: AUDITORIA DA ADMINISTRAÇÃO TRIBUTÁRIA FEDERAL. INTERCÂMBIO DE INFORMAÇÕES. IDENTIFICAÇÃO. INDISPENSABILIDADE PARA A REALIZAÇÃO DA AUDITORIA OU INSPEÇÃO. USO VINCULADO AO RESPECTIVO ESCOPO. TRANSFERÊNCIA DO SIGILO. POSSIBILIDADE. ART. 198, DO CTN. INTERPRETAÇÃO DA LEGISLAÇÃO TRIBUTÁRIA. COMPATIBILIDADE COM A PRESERVAÇÃO DO SIGILO. REVISÃO PARCIAL DO PARECER GQ-110, DE 1996.
I - A competência dos órgãos de controle externo (TCU) e interno (CGU) , em procedimentos de auditoria ou inspeção, restringe-se à fiscalização dos aspectos contábeis, financeiros, orçamentários, operacionais e patrimoniais da União e de entidades da administração direta e indireta, não tendo por objetivo a fiscalização do cidadão ou de pessoa jurídica não submetidos às suas esferas de atuação.
II - Informações protegidas por sigilo fiscal, sob custódia de órgãos da Administração Tributária Federal, podem ser compartilhadas com os órgãos administrativos federais de controle (TCU e CGU) , transferindo-se-lhes o sigilo, na forma do art. 198, do Código Tributário Nacional.
III - A solicitação pode ser feita por autoridade administrativa no interesse da Administração Pública, na forma do art. 198, §1º, II , do CTN, quando (i) comprovada a instauração regular de processo administrativo, no órgão ou na entidade respectiva, (ii) com o objetivo de investigar o sujeito passivo (pessoa física ou jurídica determinada) a que se refere a informação, por prática de infração administrativa.
IV - Mediante decreto e instrumento próprio, no qual se estabeleçam os limites de uso da informação e as condicionantes necessárias ao resguardo do sigilo, pode ser realizado o compartilhamento de dados fiscais com o Tribunal de Contas da União ou com a Controladoria-Geral da União, sem anonimização, quando indispensável à realização de procedimentos de auditoria e inspeção de dados, processos e controles operacionais da administração tributária e aduaneira, da gestão fiscal ou da análise de demonstrações financeiras da União.
V - O intercâmbio de informações sigilosas no âmbito da Administração Pública, nos termos e limites do art. 198, §2º, do Código Tributário Nacional, com transferência do sigilo, para fins de auditoria na administração tributária e aduaneira, na gestão fiscal ou nas demonstrações financeiras da União pressupõe: (i) a existência de processo administrativo regularmente instaurado, contendo clara definição do objetivo e escopo da auditoria; (ii) que a entrega das informações se dê mediante recibo, que formalize a transferência, facultado, pela própria natureza, o uso de tecnologia que lhe faça as vezes e assegure autenticidade, integridade, registro de acessos e rastreabilidade (iii) a existência de manifestação fundamentada, contemporânea ao momento processual, demonstrando a pertinência temática da informação com o objeto da auditoria ou inspeção e a necessidade e indispensabilidade de acesso, vale dizer, com indicação de que o trabalho não pode ser realizado ou que o seu resultado não pode ser alcançado por outro modo, mesmo com a anonimização; (iv) uso restrito ao fim específico de realização da auditoria, vedada a divulgação ou a utilização para finalidade diversa do respectivo escopo.
Por meio do Parecer AM 08, de 18/10/2019, o Advogado-Geral da União adotou, para fins do art. 41 da Lei Complementar nº 73, de 10 de fevereiro de 1993, nos termos do Despacho do Consultor-Geral da União nº 00955/2019/GAB/CGU/AGU, o Parecer 053/2019/CONSUNIAO/CGU/AGU e submeteu ao Excelentíssimo Senhor Presidente da República, para os efeitos do art. 40, §1º, da referida Lei Complementar, tendo em vista a relevância da matéria versada.
Desta forma, com a aprovação do parecer e a publicação em edição extra de 18/10/2019 do Diário Oficial da União, juntamente com o despacho presidencial, restou vinculada toda a Administração Pública Federal, cujos órgãos e entidades ficam obrigados a lhe dar fiel cumprimento (peça 36) .
Continuando a empreender esforços para o atendimento do Acórdão 1174/2019-TCU-Plenário, o Ministério da Economia encaminhou o ofício SEI 94963/2019/ME (peça 32) , de 12 de dezembro de 2019, que noticiou a conclusão dos trabalhos do GT Auditabilidade.
Como resultado dos trabalhos do GT, afirmou o ME que "foi elaborada minuta de Decreto que estabelecerá as condições de operacionalização para o fornecimento de informações e dados necessários aos trabalhos ou atividades dos órgãos de controle (CGU e TCU) ". Noticiou ainda que "a referida minuta de Decreto está em fase final de tramitação no Ministério da Economia e na CGU, com vistas ao encaminhamento à Casa Civil para apreciação e posterior assinatura pelo Presidente da República".
Por fim, pontuou que "uma vez que o atendimento à essência dos apontamentos do Acórdão 1174/2019 e a própria execução do Plano de Auditabilidade será concretizada pela inédita transferência de sigilo aos órgãos de controle, a ser propiciada a partir da edição do referido Decreto, encaminho, em anexo, o Relatório Final do Grupo de Trabalho acompanhado do despacho de aprovação dos membros do GT, à guisa de atendimento ao prazo estabelecido no item 9.1 do Acórdão 1174".
O Relatório Final do Grupo de Trabalho da Portaria 317/2019 (peça 33) expõe que a condução dos trabalhos do GT para o atendimento das determinações e recomendações do TCU foi estruturada em três temas, a saber: i) proposta de atos normativos; ii) Plano de Dados Abertos e iii) atendimento das recomendações do item 9.2 do Acórdão 1174/2019-TCU-Plenário. Tais linhas serão detalhadas a seguir.
Proposta de Atos Normativos
No tópico 3.1 do relatório final (peça 33, p. 8 a 26) , o grupo de trabalho sustentou que o ponto fulcral dos trabalhos, sem embargo da existência de questões acessórias objeto de recomendação, residiu na elaboração de minutas de atos normativos que se prestariam a regulamentar a transferência do sigilo, acaso superado o entendimento do Parecer GQ-110 (entendimento anterior da AGU que supostamente limitava o compartilhamento de sigilo) ou, na eventualidade de sua ratificação, ser regulamentada a sala de sigilo, objetivando avançar na iniciativa, evitando-se retrocessos no tema da auditabilidade da Receita Federal do Brasil.
Tal proposta em duas linhas se deu pelo fato de o GT ter iniciado e conduzido os trabalhos sem ainda possuir a indicação da posição da AGU acerca da superação do entendimento anterior em relação à possibilidade de compartilhamento do sigilo fiscal com os órgãos de controle.
Desta forma, é preciso reconhecer que esse comportamento proativo por parte dos membros do GT foi fundamental para o início da superação de tão complexa questão em prazo hábil para cumprir a determinação do Tribunal e demonstra o nível de comprometimento do Ministério da Economia, e dos demais órgãos envolvidos, especialmente a RFB e a PGFN, na elaboração de soluções para as deliberações propostas pelo TCU.
Ao longo do item 3.1 o grupo de trabalho descreve a dinâmica das reuniões e o processo de construção da minuta do decreto que seria submetido à Casa Civil para regulamentação da transferência de sigilo. Em linhas gerais, foram construídas duas minutas de decreto, considerando as possibilidades de a AGU rever ou não o posicionamento anterior.
Com a superação da questão pela superveniência do Parecer AM 08 da AGU, foram realizados ajustes finais na minuta do decreto que foi encaminhada para a avaliação presidencial por meio do Despacho nº 34/2019/ASSESSORIA/SE-ME, de 18/11/2019 (peça 34) .
Assim, com base nos trabalhos do GT, foi elaborado o Decreto 10.209, de 22 de janeiro de 2020, que dispõe sobre a requisição de informações e documentos e sobre o compartilhamento de informações protegidas pelo sigilo fiscal (peça 38) .
Segundo o entendimento do GT, o citado decreto, amparado pelo parecer da AGU, atenderiam integralmente a determinação 9.1 do Acórdão 1174/2019-TCU-Plenário.
Plano de Dados Abertos
De acordo com o item 3.2. do relatório do GT (peça 33, p. 26 e 27) , acerca do acompanhamento do ponto específico que trata de transparência de informações e dados fiscais, apurou-se que está em curso, no âmbito do Comitê de Riscos, Transparência, Controle e Integridade (CRTCI) , ação com vistas à preparação e atualização do Plano de Dados Abertos (PDA) do Ministério da Economia.
Assim, segundo o relatório final do GT, "a implementação da ação em epígrafe atenderá, a contento, boa parte das recomendações constantes do item 9.3 do Acórdão TCU 1.174".
Atendimento das recomendações
De acordo com o item 3.3 do relatório final do GT (peça 33, p. 27 e 28) , "há que se reconhecer que os itens 9.2.2 e 9.2.3 restaram superados pelo despacho de aprovação pelo Advogado-Geral da União do Despacho do Consultor-Geral da União 0955/2019/GAB/CGU/AGU, aprovando o Parecer 053/2019/CONSUNIAO/CGU/AGU".
Além disso, segundo a manifestação do CRTCI em resposta ao questionamento do GT, o item 9.2.5 também será atendido pela atualização do PDA do Ministério da Economia.
Minuta de "instrumento próprio"
Como mais recente manifestação de atendimento das deliberações do TCU, desta vez por parte da RFB, cita-se o envio do ofício 247/2020 - RFB/GABINETE, de 21 de fevereiro de 2020, que encaminhou minuta de convênio objetivando o compartilhamento de informações protegidas por sigilo fiscal, pela RFB com o TCU, em cumprimento ao disposto no Decreto 10.209, de 22 de janeiro de 2020 (doc. 64.038.969-5) .
Cabe ressaltar, no entanto, que, conforme e-mail encaminhado pelo AECI/ME (peça 39) , trata-se te documento elaborado unilateralmente pela RFB, a fim de iniciar os debates a respeito do "instrumento próprio", referido tanto no Parecer AGU AM 08 e no Decreto 10.209/2020, como última condicionante para o início do compartilhamento dos dados.
Ocorre que a minuta foi encaminhada pela RFB sem a anuência expressa dos demais membros do GT Auditabilidade, devendo, portanto, passar por vários ajustes e validações antes de ser considerada a versão definitiva que deve ser apresentada pelo Ministério da Economia.
Embora tenha havido certa falha de comunicação entre os órgãos, mais uma vez fica demonstrada a vontade de todos os atores envolvidos em resolver a questão em lide.
ANÁLISE DO ATENDIMENTO DAS DELIBERAÇÕES
Visão geral das três etapas de implementação do plano de auditabilidade
Inicialmente faz-se necessário reforçar alguns pontos fundamentais para a correta interpretação do que se pode esperar como pleno atendimento das deliberações emanadas pelo Tribunal. Notadamente é preciso relembrar parte das constatações apontadas no Apêndice K - "Plano de Ação com o objetivo de promover a Auditabilidade do Sistema Tributário Nacional" da instrução do processo originário do presente monitoramento (TC Processo 021.258/2018-0, peça 30, p. 259 a 269) .
Conforme demonstrado pela experiência internacional, a plena auditabilidade de instituições complexas e que lidam com informações sensíveis ou sigilosas é um problema difícil de se resolver. No caso específico do Internal Revenue Service (IRS) , ou seja, da Receita Federal dos Estados Unidos, mesmo sem enfrentar qualquer problema de acesso às informações protegidas por sigilo fiscal, foram necessários oito anos para que o fisco americano conseguisse ser plenamente auditável pelo United States Government Accountability Office (GAO) , o órgão equivalente ao TCU na América do Norte.
Conforme relato do GAO no primeiro relatório de auditoria financeira do IRS que não recebeu parecer adverso em toda a história (GAO-01-394) , temos que:
O IRS lançou as bases para melhorias sustentáveis em várias áreas críticas. No entanto, a abordagem da Receita Federal para obter essa opinião não qualificada nas demonstrações financeiras do ano fiscal de 2000 se baseou fortemente em processos dispendiosos e demorados; projeções estatísticas; contratados externos; ajustes substanciais; e esforços humanos monumentais que se estenderam bem após o final do ano fiscal de 30 de setembro de 2000.
O tremendo comprometimento da parte da gerência sênior e da equipe do IRS foi a chave para a capacidade do IRS de atingir seu objetivo de receber uma opinião de auditoria não qualificada sobre suas demonstrações financeiras para o ano fiscal de 2000. Ao mesmo tempo, esses esforços dispendiosos não seriam necessários se os sistemas e controles da Receita Federal operassem de maneira eficaz. Além disso, a ausência de sistemas e controles efetivos significa que o IRS não possui informações oportunas, precisas e úteis para tomar decisões de gerenciamento informadas e garantir uma prestação de contas continuamente adequada. (livre tradução) 
Ou seja, mesmo após oito anos de melhorias contínuas, os sistemas e os controles internos do IRS ainda não eram confiáveis o suficiente para se obter informações confiáveis, o que demandou enorme esforço humano para que as demonstrações não recebessem parecer pela abstenção pelo nono ano consecutivo. De fato, somente a partir do relatório financeiro de 2018, portanto após dezessete anos contínuos de auditoria financeira, foi que o IRS conseguiu não receber apontamentos a respeito das fragilidades nos controles internos.
Assim, conforme exposto na citada instrução do processo originário do presente monitoramento, diversos são os fatos que indicam que no processo de auditabilidade do sistema tributário devem ser enfrentados os mesmos, ou maiores desafios, que foram encontrados no processo de auditoria do fisco americano, a começar pela grande necessidade de investimentos financeiros e humanos, ativos cada vez mais escassos na administração pública.
Como demais exemplos de problemas as serem enfrentados, podem ser citados: falta de segurança jurídica (amparo legal) ; dificuldades operacionais (manuais e procedimentos internos) ; entraves tecnológicos (complexidade e multiplicidade de sistemas) ; necessidade de envolvimento de atores externos (Ministério da Economia, Serpro e Dataprev, por exemplo) e problemas culturais (accountability e contestability - cultura de prestação de contas voluntária e de prestação de esclarecimentos convincentes quando questionado) , entre outros.
Desta forma, resumidamente, podemos dividir os problemas em três grandes etapas de solução: jurídico, operacional e cultural. Dado o desenvolvimento do plano e diante das dificuldades eventualmente encontradas é possível que outras determinações ou recomendações sejam necessárias para o alcance da efetividade das deliberações emanadas pelo TCU, qual seja, a plena auditabilidade da administração tributária.
Determinação contida no item 9.1 do Acórdão 1174/2019-TCU-Plenário
O item 9.1 da deliberação em lide determinou, no prazo de 180 dias, a elaboração de um Plano de Ação com vistas a corrigir os problemas e mitigar os riscos identificados neste relatório, a fim de harmonizar a preservação do sigilo fiscal com a necessidade de controle interno e externo do sistema tributário nacional, preservando o núcleo essencial dos princípios constitucionais envolvidos, contendo, para cada uma das determinações emitidas no presente Acórdão, no mínimo, as ações necessárias, os responsáveis e os prazos previstos para implementação.
Assim, conforme todo o exposto nos itens 8 a 41 da presente instrução, constatou-se que, no plano jurídico, a questão do acesso às informações foi equacionada por meio da elaboração dos citados Parecer AGU AM 08 (peça 36) e Decreto 10.209/2020 (peça 38) , conforme consubstanciado no Relatório Final do GT da Portaria ME 317/2019, mas ainda subsistem questões operacionais e culturais que ainda impedem o registro do cumprimento integral da determinação e que devem continuar sendo objeto de monitoramento.
Além disso, conforme expressamente citado no relatório do GT, as tarefas ali empreendidas visavam ao atendimento da determinação 9.1 do Acórdão 1174/2019. Entretanto, o citado item 9.1 determinou a elaboração de Plano de Ação visando atender a todas as determinações emitidas em tal deliberação. Portanto, o GT atendeu parcialmente ao determinado no item 9.1, tendo em vista que o gestor não apresentou as ações necessárias, os responsáveis e os prazos previstos para implementação das determinações estabelecidas no item 9.2 do Acórdão 1174/2019-TCU-Plenário.
Desta forma, embora o gestor tenha alegado que tal determinação foi cumprida, propõe-se que a deliberação 9.1 seja considerada parcialmente cumprida até que as medidas que já foram adotadas e as que ainda estão pendentes de implementação, seja por parte do Ministério da Economia ou por parte dos demais órgãos subordinados, efetivamente surtam os efeitos necessários, para que não mais se constate restrição de acesso às informações sigilosas por ocasião da realização das próximas auditorias determinadas pelo Tribunal na RFB, na PGFN e no CARF.
Determinações contidas no item 9.2 do Acórdão 1174/2019-TCU-Plenário
Os itens 9.2.1 e 9.2.3 determinaram, respectivamente, que, por ocasião da elaboração do Plano de Auditabilidade, o Ministério da Economia deveria adotar as boas práticas nacionais e internacionais e diferenciar o compartilhamento de informações sigilosas da quebra de sigilo fiscal.
Embora o gestor não tenha apresentado o plano de ação para tais determinações, propõe-se que as deliberações 9.2.1 e 9.2.3 sejam consideradas cumpridas, tendo em vista que foram efetivamente levadas em consideração por ocasião da elaboração dos citados Parecer AGU AM 08 (peça 36) e Decreto 10.209/2020 (peça 38) .
O item 9.2.2 determinou ao Ministério da Economia que avalie a legalidade da Portaria RFB 3.541/2011, que aprovou o Manual do Sigilo Fiscal da Secretaria da Receita Federal do Brasil, especialmente em relação aos itens 7.5 e 7.19, por realizarem limitação incompatível com as competências constitucionais e legais da CGU e do TCU, no exercício do controle interno e externo da administração pública.
Conforme exposto no item 36 da presente instrução, o relatório final do GT propôs que tal determinação fosse dada como cumprida. De fato, o grupo de trabalho do ME propôs a reinterpretação das normas legais existentes para pacificar a questão em lide.
Entretanto, na prática, a redação atual da Portaria RFB 3.541/2011 continua impedindo o compartilhamento de informações protegidas por sigilo fiscal com a CGU e com o TCU. Desta forma, propõe-se:
considerar cumprida a determinação do item 9.2.2; e
determinar à Secretaria Especial da Receita Federal do Brasil, com fundamento no art. 43, I, da Lei 8.443/1992, c/c art. 250, inciso II, do RITCU, que promova, no prazo de 90 dias, a revisão da Portaria RFB 3.541/2011, de acordo com a posição consolidada pelo Parecer AGU AM 08 e pelo Decreto 10.209/2020, de modo a retirar do normativo as limitações incompatíveis com o exercício das competências constitucionais e legais da CGU e do TCU.
O item 9.2.4 determinou ao ME que estabeleça, considerando as boas práticas internacionais de compartilhamento de informações para fins não tributários e as recomendações da Enccla, a sistematização, operacionalização e padronização do compartilhamento de informações fiscais em meio eletrônico, de forma estruturada, para os órgãos de fiscalização, controle, investigação e persecução penal,  preservadas as restrições de divulgação vigentes e a integridade das informações.
Conforme citado anteriormente, o ME não apresentou plano de ação para nenhuma das determinações previstas no item 9.2 do Acórdão. Além disso, em relação ao presente item, também não apresentou quaisquer propostas adotadas para o cumprimento da determinação o que, em tese, poderia ensejar proposta de aplicação da multa prevista no inciso VII do art. 268 do RITCU.
Constatou-se, no entretanto, que a Receita Federal propôs, no âmbito da XVII Reunião Plenária da Estratégia Nacional de Combate à Corrupção e à Lavagem de Dinheiro - ENCCLA 2020, realizada em Belo Horizonte/MG, no período de 18 a 22 de novembro de 2019 (peça 40) , a ação 7/2020, nos seguintes termos:
AÇÃO 07/2020: Aprimorar os mecanismos de compartilhamento de informações entre órgãos administrativos de fiscalização e controle, e entre estes e os de persecução criminal e improbidade administrativa, com vistas a preservar a segurança jurídica.
Proponente: RFB
Coordenadores: RFB, COAF
Suplentes: PGFN, CVM 
Colaboradores: ABIN, ADPF, AEAL/MJSP, AGU, AJUFE, AMPCON, ANPR, ATRICON, BCB, CADE, CG/DF, CGE/MG, CGM/GRU, CGM/SP, CGU, CNPG, CONCPC, CONJUR/MJSP, CVM, DRCI, FEBRABAN, GNCOC, INSS, MPDFT, MPF, MP/MG, PC/SP, PF, PGDF, PGE/BA, PGM/SP, PREVIC, GSI/PR, SEGES/ME, SENASP, SEPRT, SUSEP, TCU.
Desta forma, em homenagem ao princípio da verdade material, propõe-se que a determinação 9.2.4 seja considerada em cumprimento, devendo o Ministério da Economia, em conjunto com a Secretaria Especial da Receita Federal do Brasil, manter o Tribunal informado das medidas adotadas para o cumprimento efetivo da presente deliberação.
O item 9.2.5 determinou ao ME que atualize o Plano de Dados Abertos, considerando os preceitos da Política de Dados Abertos e da Política de Governança Digital, a fim de implementar medidas concretas para o fornecimento de acesso aos dados públicos, de forma aberta, estruturada e legível por máquina, divulgando, dentre outros, a política de acesso às informações e as bases de dados disponíveis.
Conforme visto no item 34 da presente instrução, o ME afirmou que está em curso, no âmbito do Comitê de Riscos, Transparência, Controle e Integridade (CRTCI) , ação com vistas à preparação e atualização do Plano de Dados Abertos (PDA) do Ministério da Economia.
Entretanto, nenhum esclarecimento a mais foi prestado e nem foi apresentado plano de ação, contendo, no mínimo, as ações necessárias, os responsáveis e os prazos previstos para implementação.
Desta forma propõe-se que a determinação 9.2.5 seja considerada em cumprimento, devendo o Ministério da Economia e a Secretaria Especial da Receita Federal do Brasil manter o Tribunal informado das medidas adotadas para o cumprimento efetivo da presente deliberação.
Recomendações contidas no item 9.3 do Acórdão 1174/2019-TCU-Plenário
O item 9.3 do Acórdão 1174/2019-TCU-Plenário efetuou, ao todo, doze recomendações com o intuito de promover a transparência das informações prestadas à sociedade. Conforme visto no item 35 da presente instrução, o Ministério da Economia considerou, genericamente, que a atualização do Plano de Dados Abertos "atenderá, a contento, boa parte das recomendações constantes do item 9.3 do Acórdão TCU nº 1.174".
De maneira específica, citam-se as providências descritas no item 15 da presente instrução, no que se refere às medidas adotadas pela PGFN em relação ao item 9.3.10. Embora não tenha sido destacado pelo ME, cita-se que o Decreto 10.209/2020 também determinou, em seu art. 6º, que "são públicas as notas fiscais eletrônicas relativas às aquisições de produtos e de serviços pela administração pública federal, dispensada a solicitação nos termos do disposto neste Decreto", em consonância com a deliberação emanada no item 9.3.6, que recomendava a divulgação ativa das notas fiscais eletrônicas cujos destinatários fossem órgãos e entidades da Administração Pública.
Entretanto, com exceção das medidas detalhadas no item anterior, nenhuma ação adicional foi relatada. Da mesma maneira, tampouco foi encaminhado plano de ação, contendo, no mínimo, as ações necessárias, os responsáveis e os prazos previstos para implementação das recomendações constantes do item 9.3.
Desta forma, propõe-se considerar que todas as recomendações do item 9.3 sejam consideradas como em implementação, devendo o Ministério da Economia, em conjunto com a Procuradoria-Geral da Fazenda Nacional e a Secretaria Especial da Receita Federal do Brasil, manter o Tribunal informado das medidas adotadas para o cumprimento efetivo da presente deliberação.
BENEFÍCIOS EFETIVOS DAS DELIBERAÇÕES
Como benefício efetivo das deliberações emanadas pelo Tribunal, por meio do Acórdão 1174/2019-TCU-Plenário, de relatoria do Min. Raimundo Carreiro, cita-se a elaboração do Parecer Vinculante AM 08 do Advogado-Geral da União e do Decreto 10.209/2020.
Dada a clareza e a concisão do texto, reproduz-se partes da exposição de motivos elaborada pelo Ministério de Economia ao encaminhar a minuta do Decreto 10.209/2020, que resumem os benefícios das medidas adotadas (peça 33, p. 37 a 39) :
4. Nesse particular, a partir do entendimento sufragado no Parecer nº 053/2019/CONSUNIAO/CGU/AGU, ratificado pelo DESPACHO DO CONSULTOR-GERAL DA UNIÃO Nº 00955/2019/GAB/CGU/AGU e devidamente aprovado pelo Advogado-Geral da União, o Decreto procura regulamentar a forma de transferência do sigilo, prevendo os requisitos, condições e vedações para sua implementação.
5. Com efeito, o regramento está calcado na previsão contida no inciso II do § 1º do art. 198 do CTN, contemplando não apenas os aspectos jurídicos, mas também aqueles operacionais a viabilizar a almejada transferência de sigilo.
6. É importante esclarecer que não se pretende alterar regras contidas em Lei Complementar por meio de ato infralegal, se prestando a proposição não à criação de nova figura de transferência, prestando-se o ato à uniformização de interpretação acerca do tema, já chancelada por parecer aprovado pelo Advogado Geral da União para os fins do art. da Lei Orgânica da Advocacia-Geral da União - Lei Complementar 73, de 10 de fevereiro de 1993.
 (...) 
9. Ao lado de materializar e dar contornos à transferência de sigilo, o Decreto visa responder, na medida do que é legalmente permitido, à condição de impossibilidade de obtenção de evidências em auditorias conduzidas pela CGU, em face da ausência de informações.
10. Nesse particular, a proposição dispõe também sobre a publicidade das Notas Fiscais decorrentes de aquisições efetuadas pelos órgãos públicos. As informações relativas às notas fiscais eletrônicas são de grande relevância para o aprimoramento das compras públicas e seu caráter público já foi confirmado por meio do Parecer PGFN/CAT/Nº1479/2017:
 (...) 
11. O Decreto objetiva, tomadas as devidas proporções e no que couber, servir de paradigma às demandas do Tribunal de Contas da União (TCU) , nos termos do art. 42 da Lei nº 8.443, de 16 de julho de 1992. Vale registrar que no caso das apreciações efetuadas pelo TCU, responsável pela condução de auditorias financeiras no Poder Executivo Federal, a ausência de informações tem resultado em ressalvas de conclusão por parte de suas equipes de auditoria, no que se refere à confiabilidade e à transparência das informações sobre créditos geridos pela RFB, registrados nas demonstrações financeiras do extinto Ministério da Fazenda.
12. Os efeitos dessa abstenção de informações, tendo como escopo as demonstrações de 2017, resultaram no transbordo dos impactos para as contas presidenciais, como evidenciado no Item 9.13 do Acórdão TCU-Plenário 977/2018, em que o plenário do TCU decidiu: 9.13. informar ao Senhor Presidente da República, por meio da Casa Civil da Presidência da República, que a obstrução aos trabalhos de fiscalização ocorrida na auditoria financeira realizada nas demonstrações contábeis do Ministério da Fazenda do ano de 2017 pode impactar no exame da prestação de Contas do Governo Federal no referido exercício, diante da impossibilidade de manifestação conclusiva deste Tribunal acerca da confiabilidade e transparência das informações referentes a Créditos Tributários a Receber a cargo da Secretaria Especial da Receita Federal do Brasil (RFB) .
CONCLUSÃO
Apresenta-se, a seguir, o quadro resumo de atendimento das deliberações:
Quadro 1 - Grau de atendimento das deliberações do Acórdão 1174/2019-TCU-Plenário
	Grau de atendimento das deliberações - Ministério da Economia

	Deliberação
	Cumprida ou Implementada
	Em cumprimento ou em implementação
	Parcialmente cumprida ou Parcialmente implementada
	Não cumprida ou Não implementada
	Não aplicável

	9.1
			x
		
	9.2.1
	x
				
	9.2.2
	x
				
	9.2.3
	x
				
	9.2.4
		x
			
	9.2.5
		x
			
	9.3.1
		x
			
	9.3.2
		x
			
	9.3.3
		x
			
	9.3.4
		x
			
	9.3.5
		x
			
	9.3.6
		x
			
	9.3.7
		x
			
	9.3.8
		x
			
	9.3.9
		x
			
	9.3.10
		x
			
	9.3.11
		x
			
	9.3.12
		x
			
	Quantidade
	3
	14
	1
	0
	0

	Percentual
	16,7%
	77,7
	5,6%
	0%
	0%

Fonte: elaboração própria.
O quadro anterior demonstra a elevada quantidade de determinações pendentes de cumprimento e de recomendações pendentes de implementação (14 ou 77,7%) . Além disso, constatou-se que as deliberações são de implementação complexa; envolvem grande número de ações e de etapas de implementação interdependentes; envolvem diversos órgãos e entidades do ministério; demandam prazo longo de monitoramento e que não foi apresentado plano de ação para as deliberações pendentes.
Desta forma, propõe-se determinar ao Ministério da Economia, com fundamento no art. 43, I, da Lei 8.443/1992, c/c art. 250, inciso II, do RITCU, que elabore e apresente a este Tribunal, no prazo de 180 (cento e oitenta) dias, plano de ação com vistas a cumprir as determinações emitidas nos itens 9.2.4 e 9.2.5 e implementar as recomendações emitidas nos itens 9.3.1 a 9.3.12 do Acórdão 1174/2019-TCU-Plenário, contendo, no mínimo, as ações necessárias, os responsáveis e os prazos previstos para implementação.
PROPOSTA DE ENCAMINHAMENTO
Em face do exposto, submetem-se os autos à apreciação superior, propondo-se:
considerar parcialmente cumprida a determinação do item 9.1 do Acórdão 1174/2019-TCU-Plenário (item 52) ;
considerar cumpridas as determinações dos itens 9.2.1 a 9.2.3 do Acórdão 1174/2019-TCU-Plenário (itens 54 e 57) ;
considerar em cumprimento as determinações dos itens 9.2.4 e 9.2.5 do Acórdão 1174/2019-TCU-Plenário (itens 61 e 65) ;
considerar em implementação as recomendações dos itens 9.3.1 a 9.3.12 do Acórdão 1174/2019-TCU-Plenário (item 69) ;
determinar ao Ministério da Economia, com fundamento no art. 43, I, da Lei 8.443/1992, c/c art. 250, inciso II, do RITCU, que elabore e apresente a este Tribunal, no prazo de 180 (cento e oitenta) dias, plano de ação com vistas a cumprir as determinações emitidas nos itens 9.2.4 e 9.2.5 e implementar as recomendações emitidas nos itens 9.3.1 a 9.3.12 do Acórdão 1174/2019-TCU-Plenário, contendo, no mínimo, as ações necessárias, os responsáveis e os prazos previstos para implementação (item 74) ;
determinar à Secretaria Especial da Receita Federal do Brasil, com fundamento no art. 43, I, da Lei 8.443/1992, c/c art. 250, inciso II, do RITCU, que promova, no prazo de 90 dias, a revisão da Portaria RFB 3.541/2011, de acordo com a posição consolidada pelo Parecer AGU AM 08 e pelo Decreto 10.209/2020, de modo a retirar do normativo as limitações incompatíveis com o exercício das competências constitucionais e legais da CGU e do TCU (item 57) ;
dar ciência desta deliberação aos responsáveis e aos demais interessados, esclarecendo que o conteúdo da decisão do Tribunal pode ser consultado no endereço www.tcu.gov.br/acordaos e que o inteiro teor dos acórdãos, incluindo os relatórios e os votos, pode ser obtido no dia seguinte ao de sua oficialização;
autorizar a abertura de novo processo de monitoramento para continuar o monitoramento da presente deliberação e do Acórdão 1174/2019-TCU-Plenário; e
apensar os presentes autos ao processo originador (TC Processo 021.258/2018-0) , encerrando o presente monitoramento, nos termos do art. 169, I, do RITCU.
É o Relatório.

não há

Não atuou.

MONITORAMENTO. MINISTÉRIO DA ECONOMIA. SEFB. AC 1174/2019-TCU-PLENÁRIO. DETERMINAÇÕES E RECOMENDAÇÕES PARA O APRIMORAMENTO DO GRAU DE AUDITABILIDADE DA SECRETARIA ESPECIAL DA RECEITA FEDERAL DO BRASIL (SEFB) E AMPLIAÇÃO DA TRANSPARÊNCIA E PUBLICIDADE DOS DADOS FISCAIS CONSIDERADOS PÚBLICOS. EVOLUÇÃO DO ENTENDIMENTO DA AGU, PARA, EM PARECER VINCULANTE (PARECER AM 08, de 18/10/2019), CONCLUIR PELA ACESSIBILIDADE, PELO TCU E PELA CGU, AOS DADOS PROTEGIDOS POR SIGILO FISCAL MANTIDOS PELA SEFB. MATÉRIA REGULAMENTADA NO DECRETO 10.209, DE 22 DE JANEIRO DE 2020. CUMPRIMENTO, TOTAL OU PARCIAL, DE TODAS AS DETERMINAÇÕES E RECOMENDAÇÕES EXPEDIDAS NO ACÓRDÃO MONITORADO. NECESSIDADE DE PROSSEGUIMENTO DO MONITORAMENTO, COM DETERMINAÇÃO COMPLEMENTAR, ATÉ A PLENA IMPLEMENTAÇÃO DOS COMANDOS MONITORADOS. DETERMINAÇÃO À SEGECEX PARA PROSSEGUIMENTO DAS INTERLOCUÇÕES COM O MINISTÉRIO DA ECONOMIA E A SEFB. CIÊNCIA.

MONITORAMENTO (MON)

Secretaria de Controle Externo da Gestão Tributária, da Previdência e Assistência Social (SecexPrevi).

Conforme visto no Relatório o presente monitoramento tem como objeto o conjunto de 18 determinações e recomendações dirigidas ao Ministério da Economia e à Secretaria Especial da Receita Federal do Brasil (SEFB) , exaradas no Acórdão 1174/2019-TCU-Plenário, de minha relatoria, em que este Tribunal apreciou os resultados de auditoria operacional com enfoque grau de auditabilidade da SEFB (TC Processo 021.258/2018-0) .
2.	     Os comandos então expedidos subdividiram-se em duas frentes de atuação: 
	    a) aprimoramento do grau de auditabilidade da gestão tributária a cargo da SEFB (determinações descritas nos itens 9.1 e 9.2 do acórdão monitorado) ;
	    b) ampliação da transparência e publicidade dos dados fiscais considerados públicos (recomendações versadas no item 9.3 do referido acórdão) .
3.	   Antes de adentrar às questões de mérito, considero oportuno rememorar o contexto que motivou a auditoria operacional cujos resultados são presentemente monitorados. Nesse mister, permito-me resgatar as seguintes passagens do voto que proferi ao relatar aquela ação de controle, na Sessão Plenária de 22/5/2019:
Cumpre esclarecer, de início, que o motivo pelo qual foi realizada a presente auditoria é exatamente essa contumácia da Secretaria da Receita Federal em negar acesso do TCU a informações relevantes para que possa ser feita a sua auditabilidade.
Consoante observado pela SecexPrevidência, há mais de quarenta anos, as normas internacionais de auditoria sobre a administração tributária, de forma semelhante às normas nacionais, determinam que as entidades com mandatos equivalentes ao do TCU tenham poderes para auditar a cobrança de impostos da forma mais extensa possível, podendo, inclusive, examinar arquivos fiscais individuais, o sistema e a eficiência da cobrança de impostos, a consecução de metas de receita e propor melhorias ao Poder Legislativo.
Entretanto, segundo levantamento realizado pela SecexPrevidência, todos os atuais ministros e ministros-substitutos do Tribunal relataram ao menos um processo que foi obstado pela Secretaria Especial da Receita Federal, sob a alegação de sigilo fiscal, de, ao menos, 122 trabalhos de auditoria e fiscalização realizados pelo Tribunal na Secretaria da Receita Federal e foram prejudicados pela recusa daquela Secretaria em fornecer as informações solicitadas por esta Corte.
 (...) 
Em decorrência da negativa da SRF em prestar informações ao TCU, R$ 5,75 trilhões, por ano, não são auditáveis pelo Tribunal:
Registro, desde logo, que, em decorrência da negativa da SRF em prestar informações ao TCU, R$ 5,75 trilhões, por ano, não são auditáveis pelo Tribunal, o que priva a sociedade de ter acesso a informações sobre a gestão pública tributária, no tocante ao estoque de créditos tributários e de dívida ativa, às receitas arrecadadas, às renúncias de receitas e às demandas judiciais de natureza tributária.
 (...) 
Em relação ao TCU, porém, a Secretaria da Receita Federal, sob a alegação de sigilo fiscal, se recusa a fornecer inúmeras informações solicitadas por esta Corte, o que já provocou a inviabilização de nada menos do que 122 trabalhos de auditoria e fiscalização realizados pelo Tribunal naquela Secretaria.
As normas internacionais, há mais de 40 anos, determinam a auditabilidade dos órgãos fiscais.
Há mais de quarenta anos, no entanto, as normas internacionais de auditoria determinam que as Entidades de Fiscalização Superior, tal como é o TCU, tenham poderes para auditar a cobrança de impostos da forma mais extensa possível, podendo, inclusive, examinar arquivos fiscais individuais, assim como dispõem que, ao auditarem a aplicação de leis fiscais, os referidos órgãos de controle externo devem examinar o sistema e a eficiência da cobrança de impostos, a consecução de metas de receita e devem propor melhorias ao legislativo, se assim entenderem adequado.
4.	Em que pese o quadro descrito naquela assentada, a revelar entrechoques entre as necessidades finalísticas do controle externo e a postura até então adotada pela SEFB, o resultado do presente monitoramento revelou-se alvissareiro. 
5.	De fato, em menos de um ano desde a prolação do acórdão monitorado, os órgãos jurisdicionados adotaram várias medidas tendentes a sanar os problemas apontados por esta Corte de Contas, com especial destaque para a evolução dos entendimentos abraçados pela Procuradoria-Geral da Fazenda Nacional (Parecer SEI 81/2019/CAT/PGACTP/PGFN-ME, de 21/5/2019; peça 28) e pela Consultoria-Geral da União (Parecer 053/2019/CONSUNIAO/CGU/AGU, de 17/10/2019; peça 29) , em saudável convergência com os fundamentos iterativamente invocados pelo Tribunal de Contas da União e reforçados por ocasião do Acórdão 1174/2019-TCU-Plenário, em favor da possibilidade de compartilhamento dos dados protegidos por sigilo fiscal com os processos de controle externo a cargo deste Tribunal, e também para as ações de controle interno sob a responsabilidade da Controladoria-Geral da União.
6.	Essa posição foi consolidada pela Advocacia-Geral da União, mediante o Parecer Vinculante AM 8, de 18/10/2019, aprovado pelo Presidente da República, em edição extra do Diário Oficial da União da mesma data (peça 36) .
7.	Por sua relevância, convém destacar as conclusões lançadas no Parecer 053/2019/CONSUNIAO/CGU/AGU, chanceladas no parecer vinculante da AGU: 
Assunto: Acesso a informações protegidas por sigilo fiscal, por órgãos de controle externo e interno (TCU e CGU) , para fins de auditoria, no âmbito da Secretaria Especial da Receita Federal e demais órgãos da Administração Tributária.
Ementa: SIGILO FISCAL. DADOS E INFORMAÇÕES ECONÔMICO-FISCAIS. ARTS. 5º, X e XII, e 145, §1º, DA CF/1988. BASES DE DADOS. COMPARTILHAMENTO COM ÓRGÃOS DE CONTROLE EXTERNO (TCU) E INTERNO (CGU) . NECESSIDADE DE ACESSO. FINALIDADE: AUDITORIA DA ADMINISTRAÇÃO TRIBUTÁRIA FEDERAL. INTERCÂMBIO DE INFORMAÇÕES. IDENTIFICAÇÃO. INDISPENSABILIDADE PARA A REALIZAÇÃO DA AUDITORIA OU INSPEÇÃO. USO VINCULADO AO RESPECTIVO ESCOPO. TRANSFERÊNCIA DO SIGILO. POSSIBILIDADE. ART. 198, DO CTN. INTERPRETAÇÃO DA LEGISLAÇÃO TRIBUTÁRIA. COMPATIBILIDADE COM A PRESERVAÇÃO DO SIGILO. REVISÃO PARCIAL DO PARECER GQ-110, DE 1996.
I - A competência dos órgãos de controle externo (TCU) e interno (CGU) , em procedimentos de auditoria ou inspeção, restringe-se à fiscalização dos aspectos contábeis, financeiros, orçamentários, operacionais e patrimoniais da União e de entidades da administração direta e indireta, não tendo por objetivo a fiscalização do cidadão ou de pessoa jurídica não submetidos às suas esferas de atuação.
II - Informações protegidas por sigilo fiscal, sob custódia de órgãos da Administração Tributária Federal, podem ser compartilhadas com os órgãos administrativos federais de controle (TCU e CGU) , transferindo-se-lhes o sigilo, na forma do art. 198, do Código Tributário Nacional.
III - A solicitação pode ser feita por autoridade administrativa no interesse da Administração Pública, na forma do art. 198, §1º, II , do CTN, quando (i) comprovada a instauração regular de processo administrativo, no órgão ou na entidade respectiva, (ii) com o objetivo de investigar o sujeito passivo (pessoa física ou jurídica determinada) a que se refere a informação, por prática de infração administrativa.
IV - Mediante decreto e instrumento próprio, no qual se estabeleçam os limites de uso da informação e as condicionantes necessárias ao resguardo do sigilo, pode ser realizado o compartilhamento de dados fiscais com o Tribunal de Contas da União ou com a Controladoria-Geral da União, sem anonimização, quando indispensável à realização de procedimentos de auditoria e inspeção de dados, processos e controles operacionais da administração tributária e aduaneira, da gestão fiscal ou da análise de demonstrações financeiras da União.
V - O intercâmbio de informações sigilosas no âmbito da Administração Pública, nos termos e limites do art. 198, §2º, do Código Tributário Nacional, com transferência do sigilo, para fins de auditoria na administração tributária e aduaneira, na gestão fiscal ou nas demonstrações financeiras da União pressupõe: (i) a existência de processo administrativo regularmente instaurado, contendo clara definição do objetivo e escopo da auditoria; (ii) que a entrega das informações se dê mediante recibo, que formalize a transferência, facultado, pela própria natureza, o uso de tecnologia que lhe faça as vezes e assegure autenticidade, integridade, registro de acessos e rastreabilidade (iii) a existência de manifestação fundamentada, contemporânea ao momento processual, demonstrando a pertinência temática da informação com o objeto da auditoria ou inspeção e a necessidade e indispensabilidade de acesso, vale dizer, com indicação de que o trabalho não pode ser realizado ou que o seu resultado não pode ser alcançado por outro modo, mesmo com a anonimização; (iv) uso restrito ao fim específico de realização da auditoria, vedada a divulgação ou a utilização para finalidade diversa do respectivo escopo.
8.	Na sequência, a matéria foi regulamentada por meio do Decreto 10.209, de 22 de janeiro de 2020, que "dispõe sobre a requisição de informações e documentos e sobre o compartilhamento de informações protegidas pelo sigilo fiscal" (peça 38) . 
9.	Embora o escopo imediato desse decreto seja o compartilhamento de informações com a Controladoria-Geral da União, seu art. 9º estende suas disposições, "no que couber", ao Tribunal de Contas da União, zelando por fazer remissão expressa às prerrogativas fincadas no art. 42 da Lei 8.443/1992, verbis: 
Art. 9º Observado o disposto no art. 42 da Lei nº 8.443, de 16 de julho de 1992, aplica-se, no que couber, o disposto neste Decreto às requisições e às solicitações de dados e de informações feitas pelo Tribunal de Contas da União.  (Grifei) .
10.	Não é demais recordar o bem conhecido teor do mencionado art. 42 da nossa Lei Orgânica:
Art. 42. Nenhum processo, documento ou informação poderá ser sonegado ao Tribunal em suas inspeções ou auditorias, sob qualquer pretexto.
§ 1° No caso de sonegação, o Tribunal assinará prazo para apresentação dos documentos, informações e esclarecimentos julgados necessários, comunicando o fato ao Ministro de Estado supervisor da área ou à autoridade de nível hierárquico equivalente, para as medidas cabíveis.
§ 2° Vencido o prazo e não cumprida a exigência, o Tribunal aplicará as sanções previstas no inciso IV do art. 58 desta Lei.
11.	Esses marcos regulamentares denotam a superação, enfim, do histórico conflito entre o TCU e a Receita Federal acerca do compartilhamento, para as ações de controle externo a cargo deste Tribunal, das informações protegidas por sigilo fiscal sob a guarda da SEFB. 
12.	Sobre essa questão, a unidade técnica considera oportuno determinar à Receita Federal que: 
promova, no prazo de 90 dias, a revisão da Portaria RFB 3.541/2011, de acordo com a posição consolidada pelo Parecer AGU AM 08 e pelo Decreto 10.209/2020, de modo a retirar do normativo as limitações incompatíveis com o exercício das competências constitucionais e legais da CGU e do TCU (item 57) 
13.	Considero inadequado, para o caso, o instrumento da determinação. Isso porque as regras postas na Portaria RFB 3.541/2011 são de cunho geral, destinadas à proteção interna do sigilo fiscal em sentido amplo, que obviamente continua a existir. Tal norma não dispõe expressamente sobre requisições de dados e informações oriundas do TCU ou da CGU. Outrossim, a superveniência do Parecer AGU AM 08/2019, com força vinculante para toda a Administração Federal, e do Decreto 10.209/2020¸ também de hierarquia superior à Portaria RFB 3.541/2011, já afastou toda e qualquer possibilidade de interpretação daquela norma interna da SEFB restritiva ao compartilhamento, com esta Corte de Contas, dos dados protegidos por sigilo fiscal a cargo da Receita Federal. Assim, como não se trata de um ajuste normativo obrigatório, aplica-se ao caso a figura da recomendação. 
14.	O empenho colaborativo dos órgãos jurisdicionados também restou evidente no fato de que todas as dezoito determinações e recomendações terem sido acolhidas pelo Ministério da Economia e pela Receita Federal. 
15.	Nesse sentido, a unidade técnica pontua o pleno cumprimento das determinações descritas nos itens 9.2.1, 9.2.2 e 9.2.3 do acórdão monitorado, com destaque para o já comentado fim das limitações de compartilhamento de dados, objeto do item 9.2.2, verbis:
9.2.1. adote, por ocasião da elaboração do Plano de Auditabilidade, as boas práticas nacionais, considerando as apresentadas pela auditoria independente do Sistema Financeiro Nacional, e internacionais, considerando as apresentadas pela auditoria das EFS sobre as administrações tributárias nos Estados Democráticos de Direito;
9.2.2. avalie a legalidade da Portaria RFB 3.541/2011, que aprovou o Manual do Sigilo Fiscal da Secretaria da Receita Federal do Brasil, especialmente em relação aos itens 7.5 e 7.19, por realizarem limitação incompatível com as competências constitucionais e legais da CGU e do TCU, no exercício do controle interno e externo da administração pública  (grifei) ;
9.2.3. estabeleça, partindo do princípio da coerência do sistema, e tendo em vista os princípios basilares que dão suporte a organização estatal, conforme disposto no Parecer PGFN/PGA 980/2004, os parâmetros de análise do compartilhamento de informações sigilosas, diferenciando-o da quebra de sigilo fiscal;
16.	As demais determinações e recomendações foram consideradas, quase todas, "em cumprimento ou em implementação" (9.2.4, 9.2.5 e 9.3.1 a 9.3.12) , sendo desnecessário aqui repetir seus conteúdos, pois já coligidos no Relatório.
17.	A única medida que a SecexPrevidência considerou "parcialmente cumprida ou parcialmente implementada" é a descrita no item 9.1 do acórdão monitorado, assim exarada:
9.1. Determinar ao Ministério da Economia, com fundamento no art. 43, I, da Lei 8.443/1992, c/c art. 250, inciso II, do RITCU, que elabore e apresente a este Tribunal, no prazo de 180 (cento e oitenta) dias, plano de ação com vistas a corrigir os problemas e mitigar os riscos identificados neste relatório, a fim de harmonizar a preservação do sigilo fiscal com a necessidade de controle interno e externo do sistema tributário nacional, preservando o núcleo essencial dos princípios constitucionais envolvidos, contendo, para cada uma das determinações emitidas no presente Acórdão, no mínimo, as ações necessárias, os responsáveis e os prazos previstos para implementação.  (Grifei) .
18.	 Trata-se de um comando de natureza procedimental, ao qual se subordinam, na prática, todas as demais providências ordenadas ou recomendadas na deliberação monitorada. Conforme assinalado no Relatório, o plano de ação, em si, enquanto peça subsidiária ao planejamento e controle das medidas saneadoras ordenadas no acórdão monitorado, não foi apresentado. Todavia, o amplo conjunto de providências adotadas pelos órgãos jurisdicionados para implementar as determinações e recomendações expressas no Acórdão 1174/2019-TCU-Plenário permite relevar essa lacuna, máxime porque as ações implementadas revelam um grau razoável de efetividade.
19.	Ainda sobre essa questão, a SecexPrevidência assinala que, embora os objetivos jurídicos das determinações tenha sido alcançado quanto ao compartilhamento de informações com os órgãos de controle interno e externo, "subsistem questões operacionais e culturais que ainda impedem o registro do cumprimento integral da determinação e que devem continuar sendo objeto de monitoramento" (item 48 da instrução levada ao Relatório) e arremata:
50. Desta forma, embora o gestor tenha alegado que tal determinação foi cumprida, propõe-se que a deliberação 9.1 seja considerada parcialmente cumprida até que as medidas que já foram adotadas e as que ainda estão pendentes de implementação, seja por parte do Ministério da Economia ou por parte dos demais órgãos subordinados, efetivamente surtam os efeitos necessários, para que não mais se constate restrição de acesso às informações sigilosas por ocasião da realização das próximas auditorias determinadas pelo Tribunal na RFB, na PGFN e no CARF.  (Grifei) .
20.	Nesse diapasão, a SecexPrevidência propõe seja determinado ao Ministério da Economia que elabore e encaminhe a este Tribunal, no prazo de 180 (cento e oitenta) dias, outro plano de ação, desta feita com o específico propósito de planejamento e acompanhamento da plena implementação das determinações emitidas nos itens 9.2.4 e 9.2.5  e das recomendações versadas nos itens 9.3.1 a 9.3.12 do Acórdão 1174/2019-TCU-Plenário, "contendo, no mínimo, as ações necessárias, os responsáveis e os prazos previstos para implementação".
21.	Conquanto reconheça a necessidade de continuar com o presente monitoramento - conforme propõe a unidade técnica -, considero desnecessário exigir do Ministério da Economia o esforço adicional de elaborar um plano de ação, enquanto peça documental específica para encaminhamento a este Tribunal. Isso porque as ações até aqui promovidas pelo Ministério e pela SEFB já denotam não apenas o empenho dos órgãos em dar cumprimento às medidas ordenadas e recomendadas pelo Tribunal, mas também, em razoável grau, os respectivos resultados.
22.	Tenho por suficiente, in casu, determinar ao Ministério da Economia que encaminhe a este Tribunal, em continuidade ao presente monitoramento, informativos bimestrais sobre as medidas planejadas e adotadas, bem como os resultados alcançados, em atendimento às determinações descritas nos itens 9.2.4 e 9.2.5 e, no que couber, às recomendações versadas nos itens 9.3.1 a 9.3.12, todas do Acórdão 1174/2019-TCU-Plenário. Tal providência torna sem objeto as propostas de encerramento deste processo e autuação de novo monitoramento, assinalada pela SecexPrevidência. Ressalto que a continuidade da ação de controle nos presentes autos guarda a racionalidade de manter unificado, nos mesmos autos, o importante histórico de informações até aqui coligidas.  
23.	Tal medida, por óbvio, não obsta a continuidade das interlocuções e diligências junto aos órgãos jurisdicionados, tanto para fins de monitoramento quanto para intercâmbio de informações e experiências entre as equipes técnicas deste Tribunal e dos órgãos destinatários do acórdão monitorado, de modo a agilizar o implemento das medidas de aperfeiçoamento da auditabilidade dos dados da SEFB e de transparência e publicidade dos dados fiscais de natureza pública (não sujeitos ao sigilo fiscal) .
24.	Nesse sentido, o próprio acórdão monitorado teve o zelo de orientar, em seu item 9.5, a adoção de ações conjuntas, entre a SecexPrevidência, a Secretaria de Gestão da Informação para o Controle Externo (SGI) e demais unidades da Segecex relacionadas ao tema, no sentido de 
...manter contato com o Ministério da Economia e a Secretaria Especial da Receita Federal do Brasil, relativamente à operacionalização do acesso do TCU aos bancos de dados da Secretaria Especial da Receita Federal do Brasil, assim como no que concerne ao compartilhamento desses bancos de dados com esta Corte de Contas, dando ciência ao relator de todas as providências sobre o assunto.  (Grifei) .
25.	Comandos semelhantes foram expedidos nos itens 9.4 e 9.6 do mesmo acórdão, voltados à promoção de ações voltadas à efetiva implementação dos objetivos nele definidos:
9.4. Determinar à Secretaria-Geral de Controle Externo - Segecex que, em face da necessidade de monitoramento do Plano de Ação de Auditabilidade do Sistema Tributário Nacional, oriente as unidades técnicas que realizem trabalhos de auditoria que necessitem de acesso às informações protegidas por sigilo fiscal, que comuniquem a realização da auditoria à Secretaria de Controle Externo da Previdência e Assistência Social, unidade responsável pela fiscalização da administração tributária, que deverá coordenar as ações e propor mecanismos para assegurar o sigilo fiscal e a auditabilidade do Sistema Tributário Nacional.
9.6. Orientar a Secretaria-Geral de Controle Externo que promova tratativas com o Ministério da Economia, a fim de que ministre o treinamento necessário para os Auditores Federais de Controle Externo do TCU, com vistas a facilitar o acesso aos bancos de dados assim como o seu compartilhamento, em relação aos bancos de dados custodiados pelo Secretaria Especial da Receita Federal do Brasil, pelo Serpro e pela Dataprev.
26.	Nessa mesma esteira de conferir eficiência ao presente monitoramento e, principalmente, à implementação das determinações e recomendações emanadas no Acórdão 1174/2019-TCU-Plenário, considero oportuno determinar à Segecex que, em conjunto com a SecexPrevidência, e sob a coordenação do relator deste processo, prossiga, no que couber, com as medidas orientadas nos subitens 9.3 a 9.6 do referido decisum.
27.	Quanto à condução dessas medidas sob a coordenação deste Relator, assinalo que parte considerável dos progressos até aqui realizados na questão em destaque decorreu de interlocuções que promovi diretamente com os Ministros de Estado da Fazenda e o atual Ministro de Estado da Economia, os titulares da Secretaria da Receita Federal e o Presidente do Conselho de Controle de Atividades Financeiras (Coaf) . Outrossim, o conhecimento histórico da matéria, na condição de relator do acórdão original e do presente monitoramento, reforça a eficiência da coordenação proposta. Considero, assim, que a continuidade da coordenação desses esforços sob a responsabilidade deste Relator, com fulcro nas atribuições previstas no art. 11 da Lei 8.443/1992, permitirá um ganho de celeridade e de eficiência à plena conclusão dos objetivos assinalados.
28.	Acresço que tais providências devem incluir interlocuções com o Ministério da Economia e com a SEFB, para que a implementação das rotinas e procedimentos de compartilhamento de dados com o TCU, nos termos do art. 9º do Decreto 10.209/2020 e do art. 42 da Lei 8.443/1992, seja feita de forma a evitar óbices e agilizar o acesso aos dados pelas unidades técnicas deste Tribunal e respectivos auditores designados para ações de controle. 	
29.	Uma das razões que motivam essa medida complementar é proposição de convênio, pela SEFB, para operacionalizar o compartilhamento de informações protegidas por sigilo fiscal, cuja minuta já foi minutada pela Receita Federal, conforme assim anotado pela SecexPrevidência:
Minuta de "instrumento próprio"
36. Como mais recente manifestação de atendimento das deliberações do TCU, desta vez por parte da RFB, cita-se o envio do ofício 247/2020 - RFB/GABINETE, de 21 de fevereiro de 2020, que encaminhou minuta de convênio objetivando o compartilhamento de informações protegidas por sigilo fiscal, pela RFB com o TCU, em cumprimento ao disposto no Decreto 10.209, de 22 de janeiro de 2020 (doc. 64.038.969-5) .
37. Cabe ressaltar, no entanto, que, conforme e-mail encaminhado pelo AECI/ME (peça 39) , trata-se de documento elaborado unilateralmente pela RFB, a fim de iniciar os debates a respeito do "instrumento próprio", referido tanto no Parecer AGU AM 08 e no Decreto 10.209/2020, como última condicionante para o início do compartilhamento dos dados.
38. Ocorre que a minuta foi encaminhada pela RFB sem a anuência expressa dos demais membros do GT Auditabilidade, devendo, portanto, passar por vários ajustes e validações antes de ser considerada a versão definitiva que deve ser apresentada pelo Ministério da Economia.
39. Embora tenha havido certa falha de comunicação entre os órgãos, mais uma vez fica demonstrada a vontade de todos os atores envolvidos em resolver a questão em lide.
30.	Tais circunstâncias impõe a atuação conjunta e tempestiva de ambos os órgãos - TCU e SEFB - para agilizar a elaboração do instrumento e garantir regras e procedimentos operacionais que não impliquem perda de eficiência do controle externo nem transtornos desproporcionais à SEFB.
31.    Nesse compasso, observo que a ação conjunta entre os dois órgãos para operacionalizar o compartilhamento de dados deverá buscar a automatização das formas de acesso, que "assegure autenticidade, integridade, registro de acessos e rastreabilidade", conforme assinalado no subitem "ii" do item V das conclusões sumariadas do Parecer 053/2019/CONSUNIAO/CGU/AGU, ratificado pelo Parecer Vinculante AM 8, de 18/10/2019 (aprovado pelo Presidente da República) .
32.	Essas preocupações também são motivadas pelas recentes dificuldades enfrentadas por auditores desta Corte de Contas, no exercício de suas atribuições funcionais, para obterem informações relativas a acordos de leniência de que trata a Lei 12.846/2013. São casos em que o órgão detentor da informação tem exigido o preenchimento de modelo padrão de "Termo de Compromisso de Manutenção de Sigilo" com cláusulas que restringem o uso dos documentos em prejuízo à eficiência da ação de controle externo. Isso é exemplificado no TC Processo 026.436/2015-9, de minha relatoria, entre outros processos análogos igualmente em curso neste Tribunal. Assim, embora o problema reportado não guarde conexão com a SEFB - cuja atuação tem se mostrado colaborativa com esta Corte de Contas - considero prudente evitar que problemas similares venham a ocorrer em relação ao compartilhamento de dados versado neste processo. 
33.	Importante consignar, por fim, que, embora o Decreto 10.209/2019 estabeleça várias regras bem específicas para o compartilhamento de informações protegidas por sigilo fiscal, o primeiro destinatário desse regulamento é a Controladoria-Geral da União. Segundo seu art. 9º, já descrito neste Voto, as disposições do decreto aplicam-se "no que couber" ao Tribunal de Contas da União. O mesmo artigo consigna expressamente a sujeição do compartilhamento ao "disposto no art. 42 da Lei n° 8.443". Dessa forma, o texto do decreto evidencia que o compartilhamento de dados protegidos por sigilo fiscal com este Tribunal não se sujeita a todas as regras e procedimentos nele fixados, devendo prevalecer, in casu, o disposto no art. 42 da Lei Orgânica do TCU.  
34.	Feitas essas ponderações, acolho, no essencial, a proposta de encaminhamento da unidade técnica, com os acréscimos e ajustes de forma que considero pertinentes.
	Do exposto, VOTO por que seja aprovado o Acórdão que ora submeto a este Colegiado.
TCU, Sala das Sessões Ministro Luciano Brandão Alves de Souza, em 20 de maio de 2020.
RAIMUNDO CARREIRO 
Relator